【裁判字號】    87,重訴,205
【裁判日期】    900724
【裁判案由】    損害賠償
【裁判全文】
臺灣屏東地方法院民事判決  八十七年度重訴字第二○五號
    原      告  屏東縣農會
    法定代理人  乙○○
    被      告  丁○○
    被      告  壬○○
                己○○○
    被      告  辛○○
                甲○○○
    被      告  癸○○
    被      告  庚○○
                丙○○
                戊○○
右當事人間請求損害賠償事件，本院判決如左：
    主    文
被告林淵熙、被告丙○○應連帶給付原告新台幣伍拾玖萬仟肆佰伍拾元，及自民國
八十六年八月七日起至清償日止，按週年利率百分之五計算之利息。被告庚○○、被
告辛○○應連帶給付原告新台幣玖佰壹拾玖萬柒仟貳佰拾貳元，及自民國八十六年
八月七日起至清償日止，按週年利率百分之五計算之利息。被告庚○○、被告戊○○
應連帶給付原告新台幣壹仟壹佰零捌萬伍仟佰柒拾貳元，及自民國八十六年八月七
日起至清償日止，按週年利率百分之五計算之利息。被告庚○○、被告癸○○應連帶
給付原告新台幣肆億壹仟壹拾陸萬元，及自民國八十六年八月七日起至清償日止，按
週年利率百分之五計算之利息。被告庚○○、被告甲○○○應連帶給付原告新台幣壹
仟萬元，及其中被告庚○○部分自民國八十六年八月七日起、被告甲○○○部分自民
國八十八年五月五日起，均至清償日止，按週年利率百分之五計算之利息。被告庚○○應給付原告新台幣陸仟玖佰伍拾柒萬零拾壹元，及自民國八十六年八月七日起至
清償日止，按週年利率百分之五計算之利息。
原告其餘之訴駁回。
訴訟費用由被告林淵熙、被告丙○○連帶負擔一○○○○○分之五八，被告庚○○、
被告辛○○一○○○○○分之八九二，被告庚○○、被告戊○○連帶負擔一○○○○○分之一○七五，被告庚○○、被告癸○○連帶負擔一○○○○○分之三九七九六，
被告庚○○、被告甲○○○連帶負擔一○○○○○分之九七○，被告庚○○負擔一○○○○○分之六七五○，餘由原告負擔。
本判決第一、三項於原告對被告林淵熙、被告丙○○以新台幣貳拾萬元；對被告庚○○、被告辛○○以新台幣佰萬元；對被告庚○○、被告戊○○以新台幣佰陸拾萬
元；對被告庚○○、被告癸○○以新台幣壹億仟佰萬元；對被告庚○○、被告甲○○○以新台幣佰肆拾萬元；對被告庚○○以新台幣貳仟佰萬元分別供擔保後，
得假執行。但被告林淵熙、被告丙○○於假執行程序實施前，如以新台幣伍拾玖萬
仟肆佰伍拾元預供擔保；被告辛○○於假執行程序實施前，如以新台幣玖佰壹拾玖萬
柒仟貳佰拾貳元預供擔保；被告戊○○於假執行程序實施前，如以新台幣壹仟壹佰
零捌萬伍仟佰柒拾貳元預供擔保；被告癸○○於假執行程序實施前，如以新台幣肆
億壹仟壹拾陸萬元預供擔保；被告甲○○○於假執行程序實施前，如以新台幣壹仟萬
元，預供擔保，得免為假執行。
原告其餘假執行之聲請駁回。
    事    實
甲、原告方面：
一、聲明：請求判決(一)被告庚○○、癸○○應連帶給付原告新台幣（下同）五億四千
    零十六萬元，及自起訴狀繕本送達翌日（即八十六年八月七日）起至清償日止，
    按年息百分之五計算之利息。(二)被告庚○○、戊○○應連帶給付原告四千萬元，
    及自起訴狀繕本送達翌日（即八十六年八月七日）起至清償日止，按年息百分之
    五計算之利息。(三)被告庚○○、甲○○○應連帶給付原告一千萬元，及自起訴狀
    繕本送達翌日（即被告庚○○自八十六年八月七日、被告甲○○○自八十八年五
    月五日）起至清償日止，按年息百分之五計算之利息。(四)被告庚○○、己○○○
    應連帶給付原告二千二百萬元，及自起訴狀繕本送達翌日（即被告庚○○自八十
    六年八月七日、被告己○○○自八十七年十月十三日）起至清償日止，按年息百
    分之五計算之利息。(五)被告庚○○、辛○○應連帶給付原告三千六百萬元，及自
    起訴狀繕本送達翌日（即八十六年八月七日）起至清償日止，按年息百分之五計
    算之利息。(六)被告林淵熙、壬○○、丙○○應連帶給付原告三百五十萬元，及自
    起訴狀繕本送達翌日（即八十六年八月七日）起至清償日止，按年息百分之五計
    算之利息。(七)被告庚○○應給付原告三億七千九百萬元，及自起訴狀繕本送達翌
    日（即八十六年八月七日）起至清償日止，按年息百分之五計算之利息。(八)願供
    擔保，請准宣告假執行。
二、陳述：
    被告違背屏東縣農會放款擔保品處理細則及農會決議，假冒人頭冒貸或超估不動
    產價值而予核貸，致使貸款本息無法清償而生損害於原告，其勾串貸款情形，並
    已經臺灣高等法院高雄分院八十七年上訴字第二二八一號判決被告有背信罪行，
    為此就被告應負之損害賠償責任，分述如下：
 (一) 被告林淵熙、壬○○、丙○○於八十一年十二月間分別擔任原告總幹事、信用部
    主任、貸款承辦人員時，對於借款戶陳明村、抵押物所有權人彭黃招識所提供鹽
    埔鄉○○段四一○─三地號、應有部分二分之一土地，當時經鑑價總值為三百二
    十二萬九千五百元，依規定放款額度為鑑價之百分之八十，即只能放款二百五十
    八萬三千六百元該筆，由被告林淵熙批准放款三百五十萬元，違背原告放款程序
    ，超額准許貸款，自為對原告之不法侵權行為；且該筆放款額度因已逾擔保物價
    值，致借款戶由八十一年十二月九日借款日起，即未繳交任何利息，迄今積欠利
    息達三百七十三萬零六百五十九元，經扣除原告查封借款人薪資計三十三萬二千
    零七十七元，尚餘三百三十九萬八千五百八十二元及本金三百五十萬元未為清償
    ，而原告僅就本金三百五十萬元部分提出本件請求，對利息、違約金部分均未計
    入請求範圍，被告林淵熙主張原告對損害之擴大與有過失，尚與原告之請求無關
    。另被告林淵熙所提出大統徵信股份有限公司之鑑定報告固稱：該土地八十一年
    全部鑑價價格為一千五百五十三萬八千二百元，應有部分二分之一則應為七百七
    十六萬九千一百四十九元；惟土地應有部分之拍賣，拍定人取得土地之利用價值
    較低，於拍賣市場上較不受歡迎，其價格不能以全部價格之一半作為鑑價之標準
    ，且該土地價格果如該鑑定報告所示為七百餘萬元，被告自可命承辦人員重新鑑
    價，提高鑑價額度即可，何需違背原告放款程序而留下違法資料，另該鑑價報告
    與台灣高等法院高雄分院八十七年上訴字第二二一八號刑事判決鑑價認前開土地
    價格為一百二十一萬五千三百五十三元，相差甚遠，是否公允亦屬可議。
 (二) 被告庚○○於任職原告總幹事期間，擅將訴外人林杜貴美等六十九戶存戶帳卡取
    走，並盜領存戶存款共九億一千零十六萬元，致原告對存戶需負擔償還前揭金額
    存款之責任，自應負侵權行為責任；而被告癸○○於八十五年三月一日起任職原
    告存款業務承辦，負責存提款工作，其明知存戶帳卡應由各專門承辦人員保管，
    卻任由被告庚○○將前開帳卡取走，未為任何處理，復容任被告庚○○領款時僅
    持取款條即准於領款，與一般程序需持有存簿及蓋有印鑑章之取款條才可領款之
    程序不符，有共同背信罪行，故扣除非其任職期間冒領之存款三億七千萬元外，
    其就任職期間所冒領之存款五億四千零十六萬元，應與被告庚○○負連帶賠償之
    責。至被告癸○○辯稱其只負責驗印、提存款程序，不知被告庚○○所持取款條
    係偽造，其比對印章相符即可領款，不需負賠償責任云云，惟查，其於本件刑案
    審理時稱：伊明知不合法，但也沒辦法；不相信客戶有委託庚○○代為領款；因
    庚○○以離職逼迫相脅，故不得不順從庚○○等語，其違法失職行為明確。另其
    質疑原告接管鹽埔農會之程序及實體要件未備，有違釋字第四八八號、第四八九
    號一節，按原告並非接管鹽埔農會，而係由內政部於八十五年五月十三日邀集屏
    東縣政府、財政部、行政院農業委員會及中央銀行等會商並徵詢各方意見後，同
    意由原告與鹽埔農會合併，由中央銀行融資二十二億元予屏東縣農會以解決鹽埔
    農會超貸等引起之金融危機，與釋字第四八八號、第四八九號提出修改相關法令
    考量方向相符，尚難謂有違該解釋意旨。且本件賠償訴訟已於八十六年間提起刑
    事附帶民事訴訟，尚未罹於時效，被告癸○○之抗辯顯無理由。
 (三) 被告戊○○為原告祕書，被告辛○○、己○○○係原告主辦貸款人員，其與被告
    庚○○共同違法超貸、又未辦理對保，有背信行為，爰分述如下：
 1. 借款戶彭昭順該筆，其抵押物價值僅九百四十五萬九千六百二十六元（援用前揭
    刑事判決），詎違法放款一千二百萬元，經拍賣抵押物，尚不足清償本息，依分
    配表計算不足額為一千五百四十九萬九千二百十七元，應由被告辛○○、庚○○
    連帶負責。
 2. 借款戶張憲有該筆，違法放款九百萬元，雖經聲請拍賣抵押物，惟拍賣無實益，
    已經法院核發債權憑證，應由被告辛○○、庚○○連帶負責。
 3. 借款戶陶華太該筆，違法放款一千五百萬元，嗣經強制執行，惟拍賣無實益，已
    經法院核發債權憑證，應由被告戊○○、辛○○、庚○○連帶負責。
 4. 借款戶李太郎該筆，違法放款一千四百萬元，經拍賣抵押物，尚不足清償債權本
    息，依分配表計算共積欠一千八百五十三萬七千三百八十四元，應由被告戊○○
    、己○○○、庚○○連帶負責。
 5. 借款戶陶龍發該筆，違法放款一千一百萬元，經拍賣抵押物，因抵押物有租賃關
    係，致拍賣無人應買，已經法院核發債權憑證，應由被告戊○○、庚○○連帶負
    責。
 6. 借款戶尤世隆該筆，違法放款九百萬元，經拍賣抵押物，尚不足清償債權本息，
    尚欠九百七十四萬六千四百六十二元，應由被告庚○○負責。
 7. 借款戶黃邱美鵠該筆，違法放款一千二百萬元，尚欠本金八百萬元、利息三百八
    十二萬七千三百六十六元，應由被告己○○○、庚○○連帶負責。目前抵押物正
    進行拍賣，惟依鑑價結果，該抵押物價值僅二百九十六萬元，是縱拍賣完成，顯
    仍不足清償利息，遑論本金，原告僅請求賠償本金，而未將利息損害計入。
 8. 綜上，被告戊○○、庚○○應連帶賠償四千萬元；被告辛○○、庚○○應連帶賠
    償三千六百萬元；被告己○○○、庚○○應連帶賠償二千二百萬元；被告庚○○
    應賠償九百萬元。
 9. 被告戊○○所辯：其為祕書，無辦理放款之權限云云，惟其又稱其為職務代理人
    ，偶有代理總幹事職務辦理放款業務，已不一致；且其於前揭違法放款事件中，
    或擔任對保人而未實際辦理對保，或於調查表審查意見欄批准超額放款，已經刑
    事判決確定在案，其所辯顯為卸責之詞。
 (四) 被告甲○○○為被告庚○○之職務保證人，而依農會保證規約附註之記載，被告
    甲○○○願對被保人庚○○就任總幹事之日（八十四年三月一日）起，依農會保
    證規約第四條負責，即如被保人有虧短農會財物或不合法令規定之開支與虧損或
    貪污舞弊或被解職（停職）交代不清或侵占農會財物等情事，保證人應負連帶保
    證之責。而被告庚○○利用職務機會違法超貸、偽造戶印章、取款條，造成原告
    九億餘元損害，已經判決在案，被告甲○○○自應於一千萬元之範圍內與被告庚○○負連帶賠償之責。且被告甲○○○自承其親至農會辦理對保，並在保證書上
    親自簽名，僅辯以對保證書上之附註不知情；然被告既自承對保人員有將保證書
    交付其親自簽名，則有關保證書內容應可自行閱讀，尤其該保證書內容僅有六個
    條文及一附註條文，並非難以理解或文字繁多一時難以閱讀完畢，其以此推託責
    任，實不可採。至其另以民法第七百五十六條之一、第七百五十六條之二、第七
    百五十六條之八規定抗辯，惟初不論被告對該附註是否知情，或民法第七五六條
    之一之規定如何，被告庚○○在其於八十五年四月二十九日簽約擔任被告庚○○
    保證人後，仍陸續於同年四月二十九日、三十日盜領存戶林妙玲一千九百五十萬
    元，五月二日盜領存戶蔡俊賢三千萬元，五月三日盜領存戶葉國華五百萬元，共
    計五千四百五十萬元，原告僅對之請求一千萬元之損害賠償責任，應有理由；且
    被告庚○○需負擔之賠償責任逾九億餘元，顯然超出其資力甚多，其無法賠償應
    無庸置疑，尚無不符民法第七百五十六條之二規定之情事，被告甲○○○以原告
    未證明不能依他法向庚○○請求賠償，即遽向其請求代負損害賠償責任於法未合
    ，尚不可採；末依民法第七百五十六條之九規定，人事保證除本節有規定者外，
    准用關於保證之規定；而同法第七百四十七條規定：向主債務人請求履行及為其
    他中斷時效行為，對於保證人亦生效力；本件原告已於八十六年向主債務人庚○○提起損害賠償訴訟，請求權時效應已中斷，且該時效中斷，對保證人即被告甲○○○亦有效力，故原告雖於八十八年始追加其為被告，但並未逾請求權時效。
三、證據：提出臺灣省合作止庫金融業務檢查室檢查報告、臺灣省屏東縣政府屏府
    農輔字第一一一一○○號、第七八七九一號及屏府農輔字第七九七五號函、本
    院八十六年度訴字第六○號判決、內政部台內社字第八五一五三九二號函、台
    灣地區各級農會合併方案、屏東縣農會屏縣農會字第○一八九號函、臺灣高等法
    院高雄分院八十七年度上訴字第二二一八號刑事判決、台灣省屏東縣鹽埔鄉農會
    員工保證書、本院執行命令、、屏東縣鹽埔鄉農會不動產放款值調查報告表各一
    件、放款傳票及收回債權備查簿各二件、本院民事執行處通知三件、本院民事執
    行處強制執行金額計算書分配表四件、本院債權憑證七件、戶籍登記謄本八件為
    證，並聲請函國稅局調閱庚○○財產資料。
乙、被告方面：
一、被告丁○○部分：
 (一) 聲明：請求判決(一)原告之訴駁回。(二)如受不利判決，願供擔保，請准宣告免為假
    執行。
 (二) 陳述：
 1. 借款戶陳明村該筆貸款，仍陸續繳納本息，算至八十九年五月二十六日，其借款
    餘額為三百三十八萬四千三百元，則該筆貸款是否生原告之損害，要非無疑，此
    部分之刑事確定判決，被告丁○○正聲請再審中；且該筆借款由訴外人彭黃招識
    提供其所有坐落鹽埔鄉○○段四一○─三地號、應有部分二分之一土地為擔保，
    而依被告丁○○委託大統徵信股份有限公司之鑑估報告，該土地於八十一年十二
    月九日之價格為一千五百五十三萬八千二百九十八元，則其應有部分二分之一應
    為七百七十六萬九千一百四十九元，又依八十九年十二月三十日鈞院民事執行處
    受理該強制執行案所為之鑑定報告書，及核定之最低拍賣價格亦有三百二十一萬
    元，而依近八年來之房地產景氣走勢，八年期間滑降一半有餘，尚符整個房地產
    大環境之景氣走勢，自較可採。至刑事判決所委託鑑估系爭土地應有部分二分之
    一之價格僅一百二十一萬五千三百五十三元，顯然偏低，要不足採。另於該擔保
    土地未經法院拍賣前，是否足供抵償借款，亦未可知，原告僅以原貸款之額度，
    遽為損害賠償金額之主張及計算，自非有據，應依民法第二百十六條第一項之規
    定，由原告就填補其所受損害及所失利益之金額，負舉證責任，原告僅以另案刑
    事判決書之附表為請求，尚不可採。
 2. 依放款帳卡所示，該筆借款之到期日為八十六年十二月九日，且有抵押權供擔保
    ，則原告屆期未受清償，自應行使抵押權以滿足債權，詎原告遲至八十九年間始
    行使抵押權，已錯失拍賣抵押物獲償之良機，倘本件強制執行因現今整體房地產
    走勢而無人應買流標，致無法滿足債權，原告亦難辭其咎，爰援引民法第二百十
    七條第一項與有過失之規定，併為抗辯。
 (三) 證據：提出臺灣高等法院高雄分院八十七年度上訴字第二二一八號刑事判決、屏
    東縣鹽埔鄉農會放款帳、本院民事執行處函、力宇不動產鑑定有限公司函及不動
    產鑑定報告書各一件為證。
二、被告丙○○部分
 (一) 聲明：請求判決(一)原告之訴駁回。(二)如受不利判決，願供擔保，請准宣告免為假
    執行。
 (二) 陳述：除援用被告丁○○所為陳述外，並稱：
    借款戶陳明村該筆貸款，仍有繳納本息，尚未對原告造成損害，且該擔保土地尚
    未拍賣，其是否有不足清償之金額亦無法確定，而損害賠償係為填補損害，故原
    告應先予確定金額，始得向被告請求，苟不然，原告向被告請求該筆貸款三百五
    十萬元得償後，復拍賣系爭土地取償，豈非雙重獲利，而違反損害賠償之本意。
    退步言之，該筆貸款之主辦員即被告壬○○原已鑑估二百五十萬元，被告逕自提
    高之金額僅一百萬元，即被告縱未逕自提高一百萬元，亦將依規定遵循主辦員之
    鑑估值二百五十萬元核准貸放，故該筆貸款於二百五十萬元之範圍內，應由主辦
    員負責，被告則僅負擔逕自提高之一百萬元而已，否則，原告既向主辦員請求二
    百五十萬元，復向被告請求三百五十萬元，有二百五十萬元之重覆獲利。
三、被告壬○○部分：
 (一) 聲明：請求判決(一)原告之訴駁回。(二)如受不利判決，願供擔保，請准宣告免為假
    執行。
 (二) 陳述：除援用被告丁○○所為陳述外，並稱：
 1. 原告農會授權總幹事決定核貸權限，至被告就系爭擔保物之放貸，並無決定權限
    ，被告是否應負連帶責任，已有疑義。且本筆借款，原告內部鑑價結果為三百二
    十二萬九千五百元，以八成計算，被告當時鑑估建議擬准放款二百五十萬元，並
    無超估。而上呈主任即被告丙○○後，其於審查意見欄內批擬貸予三百五十萬元
    ，再由最後決定核貸數額之總幹事即被告林淵熙放貸三百五十萬元；惟被告根本
    無權變更或加以阻止，亦無法不依照總幹事核貸數額放款，是對於超出被告建議
    額二百五十萬元外之數額，責令被告與主任、總幹事連帶負責，顯失公允。另原
    告就系爭擔保品有抵押權存在，得就該擔保品求償。
 2. 訴外人彭黃招識所有之鹽埔鄉○○段四一○─三地號土地，依財政部台灣省南區
    國稅局歸戶財產查詢清單，其應有部分價值為二百五十八萬三千六百元，此為公
    告現值。而鈞院函請力宇不動產鑑定有限公司鑑估之價值金額為三百二十一萬元
    ，執行處定最低拍賣價格三百三十萬元，足見被告所估價建議核貸二百五十萬元
    ，不僅未超過公告現值，且未有超估情形，不會損及原告，原告向被告請求顯無
    理由。
 3. 原告從事放款業務，本應承擔損失之風險，不應將拍賣低於放款部分加諸被告，
    且被告依照總幹事核示辦理，從中未獲得任何利益，要被告承擔責任，有失公允
    。
 (三) 證據：提出歸戶財產查詢清單、本院民事執行處通知、內政部七十三台內社字第
    二一八七八三號函各一件為證。
四、被告庚○○部分：
    被告於九十年六月十九日言詞辯論期日表明嗣後不願出庭，據其前此到庭所為之
    聲明及陳述如左：
 (一) 聲明：請求判決駁回原告之訴。
 (二) 陳述：
 1. 本件刑事判決已確定，無意見。
 2. 借款戶彭昭順該筆之不動產，當時曾向長治農會貸得一千萬元，經還清後始再向
    原告申貸，而依當時市價，核貸一千二百萬元，並無超貸。至借款戶張憲有、陶
    華太、李太郎、陶龍發、尤世隆、黃邱美鵠部分，則係依農會內部規章，按承辦
    人員鑑價後之九成計算。另原告主張以核放金額為損害金額不合理，應考慮當時
    市價及拍定受償情形。
 3. 關於調借資金部分，當時係因原告缺少資金，銀行復不願貸放，故只得自行向外
    尋找資金，然因需付利息，故而金額日漸增加。其中部分係挪供農會使用，刑事
    判決亦認定僅虧空四億餘元，非原告主張之九億餘元；且原告仍與金主訴訟中，
    尚未經判決，如也包括九億餘元中，有重複求償之虞。至於方式，係以拓印留下
    印文或於存款戶取款時擅自多蓋取條款以供使用，並作成Ａ、Ｂ帳卡，以假帳卡
    應付存戶查帳；刑事判決附表三之實際餘欄內若記載「零」，即是該存戶已領取
    該款項，至未領取部分，即是前揭附表三實際餘額欄內金額相加，共計四億七千
    餘萬元，該未領取部分，即是被告挪供原告使用之部分。
五、被告戊○○部分：
 (一) 聲明：請求判決(一)原告之訴駁回。(二)如受不利判決，願供擔保，請准宣告免為假
    執行。
 (二) 陳述：
 1. 原告農會之放款核貸權限，在於原告農會會員所選出之總幹事，而非被告，且總
    幹事核放尚有監督之農會理、監事會。至被告於農會之職務為祕書，並無辦理鑑
    估或放款業務，也未負責對保業務，放款業務有其主辦人員；祕書之職務乃受總
    幹事之指示，代總幹事處理所指示之事務，亦即僅協助總幹事處理事務，並無決
    定之權限，故被告於放款調查表之審查意見欄所擬准價額，僅提供予總幹事建議
    ，而由總幹事最後決定核放金額，並非原告所指之「批准」，被告並無批准之權
    限。
 2. 原告所指被告於陶華太、陶龍發二筆借款擔任對保人，而未確實辦理對保，惟該
    二案中，被告並未擔任對保人。按依原告農會內規，對保人辦理對保必須於對保
    人欄內簽名暨蓋章以示負責，然該二件貸款文件內對保人欄，雖蓋有被告之印章
    ，惟並非被告所蓋，被告亦未親自簽名於對保人欄，被告根本不知為對保人，且
    於刑事案件進行中，被告亦一再否認有擔任對保人，並明白陳述未曾進行對保行
    為；在經驗法則上，果被告確有在該二案為對保人，不會一直否認，且會依規定
    在對保人欄簽名以示負責。該二件僅蓋用被告之印章，與原告之對保程序不符，
    被告之印章是遭他人盜蓋。退而言之，原告請求之部分，尚有擔保品存在，原告
    應先就擔保品求償後，始計算被告應負擔之賠償責任，而非就放款全部金額負擔
    ，原告之請求顯乏依據，數額亦有不當而不合情理。
六、被告辛○○部分：
 (一) 聲明：請求判決(一)原告之訴駁回。(二)如受不利判決，願供擔保，請准宣告免為假
    執行。
 (二) 陳述：
 1. 借款戶張憲有向原告申請貸款時，提供其所有坐落屏東縣東港鎮○○段七─二八
    三地號、七─九四地號、七─二八二地號、七─二八一地號（嗣地號變更為嘉南
    段二四二地號、二四三地號、二一三地號、二一四地號）土地及六號（嗣建號變
    更為嘉南段三五號）建物供擔保，而當時扣除土地增值稅後之時價，經於八十六
    年度訴字第六○號刑事案件審理中送財團法人台灣公證鑑定中心鑑價結果為五百
    七十八萬五千一百零三元，惟該不動產於八十七年間八十七年度執字第八六七八
    號強制執行案件行拍賣程序時所鑑估之價值合計六百九十九萬七千零五十四元，
    而以近年來經濟不景氣，不動產價格滑落之情形估算，系爭不動產於八十七年間
    尚有七百萬元左右之價值，其於八十四年房地產尚欣欣向榮時之價格自不止五百
    七十八萬餘，足徵財團法人台灣公證鑑定中心鑑價，與八十四年期之市價顯不相
    當。被告對本件擔保品放款總值八百四十七萬四千六百九十三元，擬准放款八百
    萬元之核估，與市價相當，無違法超估之情事，應堪認定；至被告庚○○乃被告
    之上級主管，其依職權批示准貸九百萬元，自與被告無涉。而縱被告核貸八百萬
    元有略高於市價之情形，亦僅就當時市價與八百萬元之差價部分負責，始符正義
    ，原告以該貸款金額全部向被告求償，顯無理由。
 2. 借款戶彭昭順、陶華太二筆貸款之擔保品分別為被告庚○○所有坐落屏東市○○
    鄉○○段四七○─十二地號土地及一一五三建號建物、屏東市○○段四五六─八
    地號、四六三─四地號土地及一五三一建號、一五三二建號建物；其於八十七年
    度執字第四八○○號及八十七年度執字第三一○號強制執行案件行拍賣程序時所
    鑑估之價值各為八百七十萬元及七百八十五萬元，以近年來不動產價格持續滑落
    情形觀之，被告於八十四年間就前開擔保品分別為擔保放款總值一千二百零九萬
    五千五百元、一千零八萬八千三百六十元之核估，尚無與市價不符之情形，且被
    告當時承接該放貸款業務僅二個月餘，經驗稍有不足，均係依前承辦人之指示鑑
    價核估，而循原告放款之規定為放款，主觀上並無不法侵害原告權利之故意或過
    失。而縱認被告鑑估之價值與市價不相當，然該二筆貸款案之債務人既提供擔保
    品，原告並已為實現其債權而聲請法院拍賣，其復向被告請求全數賠償該貸款之
    金額，顯係雙重獲利，其請求權基礎，顯有可議。
 (三) 證據：提出臺灣高等法院高雄分院八十七年度上訴字第二二一八號刑事判決一件
    、強制執行事件不動產附表三件為證。
七、被告己○○○部分：
 (一) 聲明：請求判決(一)原告之訴駁回。(二)如受不利判決，願供擔保，請准宣告免為假
    執行。
 (二) 陳述：
 1. 被告對放款並無決定數額之權限，決定最後核放金額者為總幹事，且就總幹事之
    核放，尚有監督之農會理事會；至被告對於該核定金額並無加以干預之權限，僅
    得依總幹事決定核放金額進行放款，此有內政部七十三台內社字第二一八七八三
    號函可資佐證。原告既授權總幹事權限，且依照原告內部慣例，所聘用職員皆受
    總幹事之指派，被告僅依照總幹事核批貸款而行，不能加以變更，並未從中獲得
    任何利益，實不應承擔責任。
 2. 原告請求之二筆借款案，於放款之際，被告甫受總幹事庚○○調動職務，辦理放
    款業務，只能依接手時已調查之鑑估價值辦理建議價額。而其中李太郎該筆，被
    告係依據當時鑑估調查人員陳昆維之查估時價一千四百八十三萬五千元，而於八
    十四年七月七日擬放六百二十萬元，且經訴外人即調查員徐美玲之簽名，惟祕書
    即被告戊○○擬核貸一千四百萬元，總幹事最後決定核貸一千四百萬元；又於八
    十五年二月十五日更新時，被告亦建議六百二十萬元，但總幹事直接核貸一千四
    百萬元。至黃邱美鵠該筆，被告是依訴外人即調查員徐美玲之鑑估及原先放款一
    千一百萬元，而於變更債務人及義務人時，依舊建議放款一千一百萬元，嗣經被
    告當時之業務上司即信用部主任鄭麗娟批示「存放比率偏高與貸放值高不宜核貸
    擬請鈞長核示」等語，上呈總幹事批示，再由總幹事決定核放一千二百萬元，是
    可知本筆放貸責任非在於被告，而是總幹事，原告要求被告與其連帶負責，顯未
    符情理。
 3. 縱認被告應負連帶責任，然原告尚有抵押擔保存在，且損失之計算亦應將市場價
    額滑落因素計算在內，至少應依執行法院對系爭擔保品強制執行時之第一次拍賣
    所鑑估金額，做為損害計算之標準，而非以拍定金額作為依據，從而，原告對被
    告請求之金額顯有不當。
 (三) 證據：提出內政部七十三台內社字第二一八七八三號函一件、放款土地抵押憑證
    三件為證。
八、被告癸○○部分：
 (一) 聲明：請求判決(一)原告之訴駁回。(二)如受不利判決，願供擔保，請准宣告免為假
    執行。
 (二) 陳述：
 1. 本件乃屏東縣鹽埔鄉農會與被告間之爭議，與原告無涉。原告主張其概括承受屏
    東縣鹽埔鄉農會，顯違背司法院大法官會議釋字第四八八號解釋意旨，應屬無效
    ，依釋字第一三七號解釋，應逕予排斥不用相關概括承受之行政處分。且本件財
    政部之監管、接管、概括承受命令，本不符合信用合作社法第二十七條第一項或
    銀行法第六十二條第一項之情；更無因情況急迫，縱然採取上開法律所舉之措施
    ，勢將不能實現預期效果之情事；亦無鹽埔鄉農會未能適時提供相當資金、擔保
    或其他解決其資產不足清償債務之有效方法；況原告與鹽埔鄉農會間，經依相關
    法令規定辦理概括承受之程序仍屬未完備，即鹽埔鄉農會為社團法人之人格尚屬
    存續，且有會員及獨立之財產，既未有清算程序，亦無解散登記，原告與鹽埔鄉
    農會間又無何承受彼此權利義務之契約，或承受之私法行為程序，復未經全體會
    員大會同意，有違釋字第四八八號、第四八九號解釋意旨。從而，原告要非本件
    法律關係之主體，其遽為當事人而為本件請求，為無理由。
 2. 被告乃於八十五年三月一日接辦存款業務至同年五月三日，原告於八十七年十一
    月九日準備書狀請求二億九千九百八十一萬五千七百零一元，已罹於時效；其於
    八十九年十月二十五日變更聲明為九億一千零十六萬元及利息部分，亦同。
 3. 原告執臺灣高等法院高雄分院八十七年度上訴字第二二一八號刑事判決為據，然
    該判決所列附表，其中附表三之編號二至編號九、編號十二至編號十四，非在被
    告承辦存款業務期間，其餘部分是否為被告驗印、記帳，應由原告提出文件供被
    告辯認。又該存款業務於八十五年三月一日被告接辦前，由訴外人鄭耀文辦理，
    顯見訴外人林杜貴美等六十九戶帳卡，早在被告庚○○保管中，前揭刑事判決認
    訴外人林杜貴美等六十九戶帳卡係由被告交被告庚○○保管，顯有不符；而被告
    對於被告庚○○如何於訴外人鄭耀文承辦存款業務期間，偽造印鑑卡並設帳卡、
    保管帳卡，均不知情；且印鑑卡既為被告庚○○偽造並據以設帳卡，則其以該偽
    造之印鑑章偽造取款條前來，無論何人驗印，均將與偽造之帳卡印鑑相符，此於
    被告所送呈之訴外人蔡麗珠、王仁富核章亦同。
 4. 被告奉總幹事即被告庚○○之命接辦存款業務時，即以訴外人鄭耀文移交不清而
    拒絕接辦，惟被告庚○○以被告新接辦部分與訴外人鄭耀文部分無關，指示被告
    接辦，被告所稱：「若未配合庚○○恐無工作」即係指當時移交未清之情形下，
    如抗拒接辦存款業務，恐遭被告庚○○解職之顧慮，本非明知被告庚○○偽造訴
    外人林杜貴美等六十九名印鑑章、帳卡、取款條，而仍配合其領款、驗印、登帳
    。況被告庚○○為農會總幹事，為服務會員，金融行業之服務人員，尤以經理、
    總幹事，受客戶或存款會員之託取款者，比比皆是，被告庚○○持取款條領款，
    與民法第三百零九條第二項之規定本旨相符，而程序上，被告經核對帳卡上之印
    鑑章無誤，將取款條、帳卡送呈核章亦屬無誤，按被告及核章之訴外人蔡麗珠、
    王仁富，只認印章是否相符，再由出納即訴外人李瓊娟付款，所為本無違失；前
    揭刑事判決之認定，顯與事實及民法第三百零九條第二項規定之意旨未符。
 (三) 證據：提出便條紙一件為證。
九、被告甲○○○部分：
 (一) 聲明：請求判決(一)原告之訴駁回。(二)如受不利判決，願供擔保，請准宣告免為假
    執行。
 (二) 陳述：
 1. 被告學歷僅國校畢業，過去與金融機關並無貸款往來，更未任過任何人之職務保
    證人，復與被告庚○○素不認識，本件係因被告女婿即訴外人林榮源於八十五年
    四月下旬向被告表示：伊好友庚○○擔任農會總幹事第二年，農會要求增加一位
    職務保證人，請伊幫忙尋找等語，而因其一再請託，且聲稱庚○○人很老實，不
    會有問題，又基於對訴外人林榮源之信任，始同意擔任庚○○之職務保證人，並
    於該月二十八日將身分證、印章交付訴外人林榮源，由其於翌日（即二十九日）
    至原告處代辦手續；惟因原告之承辦人員表示需與本人親自對保始得辦理，訴外
    人林榮源乃又通知被告，並於該日下午約三、四時許，由被告女兒即訴外人朱秀
    芳搭載至原告處辦理對保手續。斯時，原告之對保人員即原告之理事長林江山拿
    出保證書後逕翻至對保欄要求被告在對保欄親筆簽名，並未將保證書交付被告過
    目，被告之印文均非由被告親自蓋捺，被告自無從得知原告竟於該保證書後附註
    ：「保證人甲○○○願對被保人庚○○就任總幹事之日（民國八十四年三月一日
    ）起農會保證規約第四條」等字樣。且上開附註記載，其文義前後不連貫，尚不
    能逕認該附註記載係表示被告願對被保人庚○○就任總幹事之日起，依農會保證
    規約第四條負責。又依被告係禁不住訴外人林榮源之再三請託，始勉強同意為被
    告庚○○擔任職務保證人之前由觀之，被告倘事先得知原告亦要求其就被告庚○○對保前之行為亦作保證，被告既非至愚之人，絕無同意之理。另原告之理事長
    林江山早已得知被告庚○○所為疑涉不法，而一方面向司法機關檢舉，另方面要
    求被告庚○○增加提供保證人，復於被告簽立保證書時，僅令被告在保證人欄簽
    名而未交付保證書予被告閱覽，又在制式保證書上擅加與人事保證相違之附註，
    刻意羅織陷阱。是原告援引該附註記載，主張被告自願對被告庚○○就任總幹事
    之日起之債務負責，顯與常理未合，亦與事實不符，自無足採。且按民法第七百
    五十六條之一規定人事保證人所代負之責任，係以受僱人「將來」之職務行為所
    致損害為限，並不包括受僱人過去之職務行為所致損害，此係法律保護人事保證
    人精神之所在，而依同法債編施行法第三十五條之規定，該規定溯及既往適用。
    是揆諸前揭條文意旨，被告自無需為擔任被告庚○○職務保證人之前，其所造成
    之損害負賠償責任。另借款戶李太郎該筆，業經其於刑事庭審理中證述被告庚○○係經其同意而向原告貸款一千餘萬元，該部分犯行並經為無罪之認定，被告自
    無庸負賠償責任。
 2. 按依民法第七百五十六條之二及同法債編施行法第三十五條之規定，本件原告並
    未舉證證明其不能依其他方法向受僱人即庚○○請求損害賠償，即遽向被告請求
    代負損害賠償責任，於法尚有未合。
 3. 依原告理事長林江山在法務部調查局屏東縣調查站檢舉被告庚○○涉嫌業務侵占
    捲款潛逃之供述：「我在今年（八十五年）四月十七日上午由鹽埔鄉農會承辦存
    款業務之臨時員鄭耀文至我宅中向我反應總幹事庚○○涉嫌在本農會乙種活期儲
    蓄存款．．作偽帳，分別於八十五、二、十六及八十五、二、十七各提領出四千
    五百萬元及一千五百萬元，合計共提領七千萬元之情事，我即開始留意農會存放
    款業務．．至八十五、五、六下午三時許，省合庫金融檢查人員前來本農會檢查
    存放款業務時，即確證庚○○有業務侵占之情事．．」等語，可知原告之理事長
    林江山於八十五年四月十七日即知悉被告庚○○有涉嫌業務侵占等行為，於同年
    五月六日省合庫金融檢查人員檢查存放款業務時，確證庚○○之業務侵占等情事
    ，是原告對被告之代負賠償請求權，至遲應自八十五年五月六日起算二年時效，
    而於八十七年五月六日屆滿，乃原告至八十八年四月二日始追加起訴被告，其請
    求權顯已因罹於時效而消滅，被告依民法第一百四十四條之規定，自得拒絕給付
    。
 4. 本件被保證人有民法第七百五十六條之五規定之情形，被告爰援引同法第七百五
    十六條之六之規定，而免除賠償責任。
 (三) 證據：提出訊問筆錄、戶籍登記謄本各一件為證，並聲請訊問證人林榮源、朱秀
    芳。
丙、本院依職權調取八十六年度訴字第六○號刑事卷宗。
    理    由
一、被告庚○○經受合法通知，未於最後言詞辯論期日到場，核無民事訴訟法第三百
    八十六條各款所列情形，爰依原告之聲請，由其一造辯論而為判決。
二、原告於八十四年三月十五日前土地鑑估之標準，係依據屏東縣政府屏府財金字
    第七二五五六號「放款擔保品估值標準及處理細則」函及中華民國農訓協會編印
    之「授信業務」為據，八十四年三月十五日後則以該農會議決通過之「放款擔保
    品處理細則」為準：土地擔保放款值最高以時價扣除按「時價」計算之應計增值
    稅後之百分之九十為準，「時價」高於公告現值時，以時價為準，惟時價若低於
    公告現值時，仍以時價為準，其應計土地增值稅，應以時價減去規定地價（或前
    次移轉時之現值）之金額按規定稅率計算之；無法獲知時價時，其放款值最高以
    公告現值扣除公告現值計算之應計土地增值稅後之百分之九十為準，為兩造所不
    爭執，復有屏東縣鹽埔鄉農會放款擔保品處理細則在卷可稽，堪信為實在。次按
    ，平均地權條例第四十五條第一項規定：作農業使用之農業用地，移轉與自然人
    時，得申請不課徵土地增值稅；從而，系爭擔保之土地，其中非都市計劃區內之
    地目為田、旱土地，移轉時免徵土地增值稅，應先敘明。
三、被告林淵熙、壬○○、丙○○部分：
 (一) 本件原告起訴主張被告林淵熙、壬○○、丙○○於八十一年十二月間分別擔任原
    告總幹事、信用部主任、貸款承辦人員時，對於借款戶陳明村、抵押物所有權人
    彭黃招識所提供鹽埔鄉○○段四一○─三地號、應有部分二分之一土地，當時經
    鑑價總值為三百二十二萬九千五百元，依規定放款額度為鑑價之百分之八十，即
    只能放款二百五十八萬三千六百元該筆，由被告林淵熙批准放款三百五十萬元，
    違背原告放款程序，超額准許貸款，自為對原告之不法侵權行為，為此爰就本金
    三百五十萬元部分提出本件請求。
 (二) 被告丁○○則以系爭土地依大統徵信股份有限公司之鑑估報告，於八十一年十二
    月九日之價格為一千五百五十三萬八千二百九十八元，是其應有部分二分之一應
    為七百七十六萬九千一百四十九元，且依八十九年十二月三十日本院民事執行處
    受理該強制執行案所為之鑑定報告書所核定之最低拍賣價格亦有三百二十一萬元
    ，而依近八年來之房地產景氣走勢，八年期間滑降一半有餘，顯尚符整個房地產
    大環境之景氣走勢，自較可採；至刑事判決所委託鑑估系爭土地應有部分二分之
    一之價格僅一百二十一萬五千三百五十三元，顯然偏低。又該筆借款之到期日為
    八十六年十二月九日，且有抵押權供擔保，則原告屆期未受清償，自應行使抵押
    權以滿足債權，詎原告遲至八十九年間始行使抵押權，已錯失拍賣抵押物獲償之
    良機，倘本件強制執行因現今整體房地產走勢而無人應買流標，致無法滿足債權
    ，原告亦與有過失等語，資為抗辯。被告丙○○則除援用被告丁○○之陳述外，
    並以損害賠償係為填補損害，系爭借款仍有繳納本息，且該擔保土地尚未拍賣，
    是否不足清償無法確定，且該筆貸款之主辦員即被告壬○○原已鑑估二百五十萬
    元，被告逕自提高之金額僅一百萬元，縱被告未逕自提高一百萬元，亦將依規定
    遵循主辦員之鑑估值二百五十萬元核准貸放，故該筆貸款於二百五十萬元之範圍
    內，應由主辦員負責，被告則僅負擔逕自提高之一百萬元而已等語置辯。而被告
    壬○○除援用被告丁○○所為陳述外，並辯以原告農會授權總幹事決定核貸權限
    ，被告就系爭擔保物之放貸，並無決定權限，被告是否應負連帶責任，已有疑義
    ；且本筆借款，原告內部鑑價結果為三百二十二萬九千五百元，以八成計算，被
    告當時鑑估建議擬准放款二百五十萬元，並無超估，而上呈主任即被告丙○○後
    ，其於審查意見欄內批擬貸予三百五十萬元，再由最後決定核貸數額之總幹事即
    被告林淵熙放貸三百五十萬元，被告根本無權變更或加以阻止，亦無法不依照總
    幹事核貸數額放款，是對於超出被告建議額二百五十萬元外之數額，責令被告與
    主任、總幹事連帶負責，顯失公允。況原告從事放款業務，本應承擔損失之風險
    ，不應將拍賣低於放款部分加諸被告等語。
 (三) 經查，本筆借款金額三百五十萬元，係由訴外人彭黃招識提供鹽埔鄉○○段四一
    ○─三地號、應有部分二分之一、地目田之土地供擔保，當時鑑估時價為三百二
    十二萬九千五百元，以放款值最高百分之九十計算，最高放款限額為二百九十萬
    六千五百五十元。至原告以本件刑事案件審理中送請財團法人台灣公證鑑定中心
    鑑定系爭土地價值僅為二百零八萬六千五百九十元，經扣除增值稅後價值為一百
    二十一萬五千三百五十三元，而主張被告超額貸放，屬不法侵害行為；然查，若
    依被告林淵熙送請大統徵信股份有限公司之鑑估報告，八十一年十二月九日之時
    價格為一千五百五十三萬八千二百九十八元，扣除土地增值稅九十七萬五千三百
    三十四元，其應有部分二分之一應為七百二十八萬一千四百八十二元，有該鑑定
    報告在卷可稽；而依本院受理八十九年度執字第一四七八九號清償借款強制執行
    事件，鑑估系爭土地之底價為三百二十一萬元，亦有九十年一月七日屏院正民執
    宙字第八十九執一四七八九號函附卷足參，本件刑事案件審理中送請鑑估價值應
    屬偏低，堪可認定。惟大統徵信股份有限公司之鑑估報告係由被告林淵熙自行送
    請鑑定，而其鑑定之時價不惟與財團法人台灣公證鑑定中心鑑定結果差異極大，
    亦高於被告壬○○所為調查報告時價之二倍，其是否可採，亦非無疑。本院爰參
    考前揭各鑑估報告之價值，並衡量本院八十九年度執字第一四七八九號執行事件
    之鑑估底價，復審酌八十一年間社會整體經濟狀況等情狀，認被告壬○○當時鑑
    估時價為三百二十二萬九千五百元，並無不合。從而，被告壬○○於最高放款限
    額二百九十萬六千五百五十元之範圍內，擬准貸放二百五十五萬元，並無超額貸
    款之情事，原告主張其應負損害賠償責任，尚屬無據；至被告丙○○、林淵熙明
    知鑑估時價僅三百二十二萬九千五百元，仍違背放款程序，超額放款三百五十萬
    元，自係故意以背於善良風俗之方法，共同加損害於原告，應負連帶損害賠償責
    任。
 (四) 次按，損害賠償之目的在於填補所生之損害，故其賠償之數額，應以原告實際所
    受損害為標準。查系爭土地經鑑估時價為三百二十二萬九千五百元，最高放款限
    額以百分之九十計，為二百九十萬六千五百五十元，業經認定如前，從而，於前
    揭最高放款限額範圍內之放款，即難謂有何侵權行為；被告林淵熙、丙○○僅應
    就其超過最高放款限額之超額放款部分，即以三百五十萬元扣除二百九十萬六千
    五百五十元，共計五十九萬三千四百五十元部分負連帶損害賠償責任。至被告林
    淵熙另辯以原告遲至八十九年間始行使抵押權，已錯失拍賣抵押物獲償之良機，
    倘致無法滿足債權，原告亦與有過失云云，惟按社會整體經濟情況之走向，固非
    全然無以推估，然究無從遽而推論乃原告之過失行為所致，被告援引民法第二百
    十七條之規定而為過失相抵之抗辯，尚有未洽。
四、被告庚○○、戊○○、辛○○、己○○○部分：
 (一) 原告主張被告戊○○為原告祕書，被告辛○○、己○○○係原告主辦貸款人員，
    其與被告庚○○共同違法超貸、又未辦理對保，有背信行為；其中借款戶彭昭順
    該筆，其抵押物價值經本件刑事案件審理中送請財團法人台灣公證鑑定中心鑑定
    僅九百四十五萬九千六百二十六元，詎違法放款一千二百萬元，經拍賣抵押物，
    尚不足清償本息，依分配表計算不足額為一千五百四十九萬九千二百十七元；借
    款戶張憲有該筆，違法放款九百萬元，雖經聲請拍賣抵押物，惟拍賣無實益，已
    經法院核發債權憑證，均應由被告辛○○、庚○○連帶負責；又借款戶陶華太該
    筆，違法放款一千五百萬元，嗣經強制執行，惟拍賣無實益，已經法院核發債權
    憑證，應由被告戊○○、辛○○、庚○○連帶負責；另借款戶李太郎該筆，違法
    放款一千四百萬元，經拍賣抵押物，尚不足清償債權本息，依分配表計算共積欠
    一千八百五十三萬七千三百八十四元，應由被告戊○○、己○○○、庚○○連帶
    負責；而借款戶陶龍發該筆，違法放款一千一百萬元，經拍賣抵押物，惟無人應
    買，已經法院核發債權憑證，應由被告戊○○、庚○○連帶負責；借款戶尤世隆
    該筆，違法放款九百萬元，經拍賣抵押物，尚不足清償債權本息，尚欠九百七十
    四萬六千四百六十二元，應由被告庚○○負責；至借款戶黃邱美鵠該筆，違法放
    款一千二百萬元，尚欠本金八百萬元、利息三百八十二萬七千三百六十六元，應
    由被告己○○○、庚○○連帶負責。總計，被告戊○○、庚○○應連帶賠償四千
    萬元；被告辛○○、庚○○應連帶賠償三千六百萬元；被告己○○○、庚○○應
    連帶賠償二千二百萬元；被告庚○○另應賠償九百萬元。
 (二) 被告庚○○則以借款戶彭昭順該筆之不動產，當時曾向長治農會貸得一千萬元，
    經還清後始再向原告申貸，而依當時市價，核貸一千二百萬元，並無超貸。至借
    款戶張憲有、陶華太、李太郎、陶龍發、尤世隆、黃邱美鵠部分，則係依農會內
    部規章，按承辦人員鑑價後之九成計算。又原告以核放金額為損害金額不合理，
    應考慮當時市價及拍定受償情形等語，資為抗辯。被告戊○○則辯以原告農會放
    款核貸權限在總幹事，至被告於農會之職務為祕書，乃受總幹事之指示，代總幹
    事處理所指示之事務，並無決定之權限，也無辦理鑑估、放款或對保業務，原告
    所指被告「批准」云云，不實在；至原告另指被告於陶華太、陶龍發二筆借款擔
    任對保人，而未確實辦理對保，惟該二案中，被告並未擔任對保人，印章係遭他
    人盜蓋，且該二件僅蓋用被告之印章，與原告之對保程序不符，退而言之，原告
    請求之部分，尚有擔保品存在，原告應先就擔保品求償後，始計算被告應負擔之
    賠償責任，而非就放款全部金額負擔等語。至被告辛○○以借款戶張憲有向原告
    申請貸款時，提供其所有之土地及建物供擔保，而當時扣除土地增值稅後之時價
    ，經於八十六年度訴字第六○號刑事案件審理中送財團法人台灣公證鑑定中心鑑
    價結果為五百七十八萬五千一百零三元，惟該不動產於八十七年間八十七年度執
    字第八六七八號強制執行案件行拍賣程序時所鑑估之價值合計六百九十九萬七千
    零五十四元，而以近年來經濟不景氣，不動產價格滑落之情形估算，系爭不動產
    於八十七年間尚有七百萬元左右之價值，其於八十四年之價格自不止五百七十八
    萬餘，足徵財團法人台灣公證鑑定中心鑑價，與八十四年期之市價顯不相當；被
    告對本件擔保品放款總值八百四十七萬四千六百九十三元，擬准放款八百萬元之
    核估，與市價相當，無違法超估之情事；至被告庚○○乃被告之上級主管，其依
    職權批示准貸九百萬元，自與被告無涉。另借款戶彭昭順、陶華太二筆貸款之擔
    保品分別為被告庚○○所有之土地及建物，其於八十七年度執字第四八○○號及
    八十七年度執字第三一○號強制執行案件行拍賣程序時所鑑估之價值各為八百七
    十萬元及七百八十五萬元，以近年來不動產價格持續滑落情形觀之，被告於八十
    四年間就前開擔保品分別為擔保放款總值一千二百零九萬五千五百元、一千零八
    萬八千三百六十元之核估，尚無與市價不符之情形，且被告當時承接該放貸款業
    務僅二個月餘，經驗稍有不足，均係依前承辦人之指示鑑價核估，而循原告放款
    之規定為放款，主觀上並無不法侵害原告權利之故意或過失。而縱認被告鑑估之
    價值與市價不相當，被告亦僅應就當時市價之差價部分負責等語置辯。而被告己○○○則辯以被告對放款並無決定數額之權限，決定最後核放金額者為總幹事，
    被告僅依照總幹事核批貸款而行，不能加以變更，亦未從中獲得任何利益，實不
    應承擔責任。且系爭二筆借款案放款之際，被告甫調動職務接辦放款業務，只能
    依接手時已調查之鑑估價值辦理建議價額，其中李太郎該筆，被告係依當時鑑估
    調查人員陳昆維之查估時價一千四百八十三萬五千元，而擬放六百二十萬元，且
    經訴外人即調查員徐美玲之簽名；於八十五年二月十五日更新時，亦建議六百二
    十萬元，惟祕書即被告戊○○擬核貸一千四百萬元，總幹事最後決定核貸一千四
    百萬元。至黃邱美鵠該筆，被告是依訴外人即調查員徐美玲之鑑估及原先放款一
    千一百萬元，而於變更債務人及義務人時，依舊建議放款一千一百萬元，嗣經被
    告當時之業務上司即信用部主任鄭麗娟批示「存放比率偏高與貸放值高不宜核貸
    擬請鈞長核示」等語，上呈總幹事批示，再由總幹事決定核放一千二百萬元，是
    可知本筆放貸責任非在於被告，而是總幹事，原告要求被告與其連帶負責，顯未
    符情理。且縱認被告應負連帶責任，然原告損失之計算，應將市場價額滑落因素
    計算在內，而以執行法院對系爭擔保品強制執行時之第一次拍賣鑑估金額為標準
    ，而非以拍定金額作為依據，原告對被告請求之金額顯有不當等語。
 (三) 經查：
  1.借款戶彭昭順該筆，借款金額一千二百萬元，係由被告庚○○提供其所有坐落屏
    東縣長治鄉○○段一四七○─十二地號土地及同段一一五三號建物供擔保。該土
    地及建物當時扣除土地增值稅後之時價，經本件刑事案件審理中送請財團法人台
    灣公證鑑定中心鑑價結果，為九百四十五萬九千六百二十六元，有該中心鑑定報
    告書在卷可稽，以百分之九十計算，最高放款限額為八百五十一萬三千六百六十
    三元。詎被告辛○○竟超額估價其時價總值二千六百六十七萬元、擔保放款總值
    為一千二百零九萬五千五百元，而擬准放款一千二百萬元，嗣並由被告庚○○批
    准貸放一千二百萬元，致超額放款，有借款申請書、不動產放款值調查報告表附
    卷足憑，核其所為，自係故意以背於善良風俗之方法，共同加損害於原告，應就
    其超過最高放款限額之超額放款部分，即以一千二百萬元扣除八百五十一萬三千
    六百六十三元，共計三百四十八萬六千三百三十七元部分負連帶損害賠償責任。
    至被告辛○○據本院八十七年度執字第四八○○號強制執行案件行拍賣程序時所
    鑑估之價值為八百七十萬元，而辯以其八十四年間核估系爭土地及建物擔保放款
    總值為一千二百零九萬五千五百元，尚無與市價不符之情形云云，尚無可採。
  2.借款戶張憲有該筆，借款金額九百萬元，係由其提供坐落屏東縣東港鎮○○段七
    ─二八三地號、七─九四地號、七─二八二地號、七─二八一地號（嗣變更為嘉
    南段二四二地號、二四三地號、二一三地號、二一四地號）土地及同段六建號建
    物（嗣變更為嘉南段三五建號）供擔保。該土地及建物當時扣除土地增值稅後之
    時價，經本件刑事案件審理中送請財團法人台灣公證鑑定中心鑑價結果，為五百
    七十八萬五千一百零三元，有該中心鑑定報告書在卷可憑，以百分之九十計算，
    最高放款限額為五百二十萬六千五百九十二元，詎被告辛○○竟超額估價其時價
    總值達二千五百五十二萬四千四百元、擔保放款總值為八百四十七萬四千六百九
    十三元，而擬准放款八百萬元，嗣並由被告庚○○批准貸放九百萬元，致超額放
    款，有借款申請書、不動產放款值調查報告表附卷可按，核其所為，自係故意以
    背於善良風俗之方法，共同加損害於原告，應就其超過最高放款限額之超額放款
    部分，即被告庚○○以九百萬元扣除五百二十萬六千五百九十二元，計三百七十
    九萬三千四百零八元；被告辛○○則以八百萬元扣除五百二十萬六千五百九十二
    元，計二百七十九萬三千四百零八元，而由被告庚○○、辛○○就二百七十九萬
    三千四百零八元部分負連帶損害賠償責任，至被告庚○○另並應就其自行提高貸
    放金額之一百萬元負損害賠償責任。另就被告辛○○以本院八十七年度執字第八
    六七八號強制執行案件行拍賣程序時所鑑估之價值合計六百九十九萬七千零五十
    四元，而辯以系爭不動產於八十四年之價格自不止五百七十八萬云云，惟查，對
    照被告之不動產值放款調查報告表之時價二千五百五十二萬四千四百元與該拍賣
    程序之價估價格比率，已高達三．七倍之多，被告估價當時確有超額之情，堪足
    認定，其僅據本院強制執行之鑑估價格推認其並無超額貸放，尚無可採；又系爭
    土地及建物於本院八十七年度執字第八六七八號之鑑估價格合計應為六百九十一
    萬二千八百三十八元，被告所陳六百九十九萬七千零五十四元，應屬有誤，併敘
    明之。
  3.借款戶陶華太該筆，借款金額一千五百萬元，係由被告庚○○提供其所有坐落屏
    東縣屏東市○○段四五六─八地號、四六三─四地號土地及同段一五三一建號、
    一五三二建號建物供擔保。該土地及建物當時扣除土地增值稅後之時價，經本件
    刑事案件審理中送請財團法人台灣公證鑑定中心鑑價結果，為七百八十六萬九千
    四百五十九元，有該中心鑑定報告書在卷可參，以百分之九十計算，最高放款限
    額為七百零八萬二千五百十三元。詎被告辛○○竟超額估價其時價總值達二千五
    百九十六萬六千五百元、擔保放款總值為一千零八萬八千三百六十元，而擬准放
    款一千萬元，嗣並由被告庚○○於調查表審查意見欄內逕批准貸予一千五百萬元
    ，致超額放款，有借款申請書、不動產放款值調查報告表附卷可憑，核其所為，
    自係故意以背於善良風俗之方法，共同加損害於原告，應就其超過最高放款限額
    之超額放款部分，即被告庚○○以一千五百萬元扣除七百零八萬二千五百十三元
    ，計七百九十一萬七千四百八十七元；被告辛○○則以一千萬元扣除七百零八萬
    二千五百十三元，計二百九十一萬七千四百八十七元，而由被告庚○○、辛○○
    就二百九十一萬七千四百八十七元部分負連帶損害賠償責任，至被告庚○○另並
    應就其自行提高貸放金額之五百萬元負損害賠償責任。另就被告辛○○僅據本院
    八十七年度執字第三一○號強制執行案件行拍賣程序時所鑑估之價值為七百八十
    五萬元，辯以其於八十四年間核估系爭土地及建物擔保放款總值為一千零八萬八
    千三百六十元，尚無與市價不符之情形云云，尚無足採。次就原告主張被告戊○○於本件貸款案件擔任對保人，惟未實際辦理對保，致生損害於原告一節，按損
    害賠償之債，以損害之發生及責任原因事實間，有相當因果關係為成立要件，是
    初不論被告戊○○於本院審理時迭次否認其曾辦理對保業務，本件原告就被告戊○○未實際辦理對保業務與超額貸放間之有何相當因果關係一情，尚未能舉證以
    使本院得有確信之心證，其此部分主張要屬無據，應予駁回。
  4.借款戶李太郎該筆，借款金額一千四百萬元，係由訴外人張振華提供其所有坐落
    屏東縣屏東市○○段一一九─五地號土地及二一一建號建物供擔保。該土地及建
    物當時扣除土地增值稅後之時價，經本件刑事案件審理中送請財團法人台灣公證
    鑑定中心鑑價結果，為六百五十二萬四千七百八十四元，有該中心鑑定報告書在
    卷可憑，以百分之九十計算，最高放款限額為五百八十七萬二千三百零五元。詎
    被告戊○○竟批示擬准貸予一千四百萬元，嗣並由被告庚○○批准而貸予一千四
    百萬元，致超額放款，有借款申請書、不動產放款值調查報告表附卷可稽，核其
    所為，自係故意以背於善良風俗之方法，共同加損害於原告，應就其超過最高放
    款限額之超額放款部分，即一千四百萬元扣除五百八十七萬二千三百零五元，共
    計八百十二萬七千六百九十五元部分負連帶損害賠償責任。至原告另主張被告己○○○違背原告農會之放款規定，於該農會不動產放款值調查報告表上，超額估
    計其時價總值達一千四百八十三萬五千元、擔保放款總值為六百十七萬零六十五
    元，而擬准放款六百二十萬元，致生損害於原告一節，經查，該筆借款申請書所
    附之不動產放款值調查報告表所示之調查人為陳昆維，於調查意見欄之調查員則
    為徐美玲，有該調查報告表在卷可按，從而，被告己○○○抗辯斯時其甫調動職
    務接辦放款業務，只能依接手時已調查之鑑估價值辦理建議價額，即非不可採，
    縱果有超額核估之情形，惟是否應由其負損害賠償責任，恐非無疑；本院復衡量
    其所擬貸放之款項六百二十萬元，雖未符合最高放款限額，然差距僅三十二萬七
    千六百九十五元，尚難認其確有故意超額貸放之情事，從而，原告訴請其應與被
    告庚○○、戊○○連帶負損害賠償責任，殊屬無據。
  5.借款戶陶龍發該筆，借款金額一千一百萬元，係由訴外人彭昭順以其所有坐落屏
    東縣高樹鄉○路○段舊大路關小段四五─二七地號、四五─七地號土地供擔保。
    該土地當時扣除土地增值稅後之時價，經本件刑事案件審理中送請財團法人台灣
    公證鑑定中心鑑價結果，為七百八十二萬四千八百零四元，有該中心鑑定報告書
    在卷可稽，以百分之九十計算，最高放款限額為七百零四萬二千三百二十三元，
    該農會承辦人員擬准放款七百六十萬元，與最高放款限額差距尚且不大，詎被告
    戊○○竟批示擬准貸予一千萬元，嗣並由被告庚○○批示可貸予一千一百萬元，
    致超額放款，有借款申請書、不動產放款值調查報告表附卷可憑，核其所為，自
    係故意以背於善良風俗之方法，共同加損害於原告，應就其超過最高放款限額之
    超額放款部分，即被告庚○○以一千一百萬元扣除七百零四萬二千三百二十三元
    ，計為三百九十五萬七千六百七十七元，被告戊○○以一千萬元扣除七百零四萬
    二千三百二十三元，共計二百九十五萬七千六百七十七元，而由被告庚○○、戊○○就二百九十五萬七千六百七十七元部分負連帶損害賠償責任，至被告庚○○
    另並應就其自行提高貸放金額之一百萬元負損害賠償責任。
  6.借款戶尤世隆該筆，借款金額九百萬元，係由訴外人古政華提供其所有坐落屏東
    縣屏東市○○段一七八地號、一七九─一地號土地及同段一八六六建號建物供擔
    保。經原告農會承辦人員調查時價總值九百六十二萬五千元、擔保放款總值為三
    百九十八萬九千九百七十七元，而擬准放款四百萬元，尚無不合，詎被告庚○○
    竟批准貸予九百萬元，致超額放款，有借款申請書、不動產放款值調查報告表在
    卷可憑，核其所為，自係故意以背於善良風俗之方法，加損害於原告，應就其超
    過擬准放款部分，即以九百萬元扣除四百萬元，計為五百萬元部分，負損害賠償
    責任。
  7.借款戶黃邱美鵠該筆，借款金額一千二百萬元，係由訴外人黃國安提供其所有坐
    落屏東縣內埔鄉○○段四三二─一二地號、四三二─一三地號土地及同段一五四
    建號、一五五建號建物供擔保。該土地及建物當時扣除土地增值稅後之時價，經
    本件刑事案件審理中送請財團法人台灣公證鑑定中心鑑價結果，為四百九十二萬
    二千一百八十八元，有該中心鑑定報告書在卷可憑，以百分之九十計算，最高放
    款限額為四百四十二萬九千九百六十九元。原告農會承辦人員調查其時價總值為
    八百五十八萬八千九百二十元、擔保放款總值為四百十二萬九千六百六十六元，
    擔保放款總值差距尚且不大；詎被告庚○○批准貸予一千二百萬元，致超額放款
    ，有借款申請書、不動產放款值調查報告表附卷可稽，核其所為，自係故意以背
    於善良風俗之方法加損害於原告，應就其超過最高放款限額之超額放款部分，即
    以一千二百萬元扣除四百四十二萬九千九百六十九元，共計七百五十七萬零三十
    一元部分，負損害賠儐責任。至原告另主張被告己○○○違背原告農會之放款規
    定，而擬准貸予一千一百萬元，致生損害於原告一節，查被告黃邱美鵠明知本筆
    借款之擔保放款總值僅四百十二萬九千六百六十六元，詎擬准超額貸放一千一百
    萬元，顯有以背於善良風俗之方法加損害於原告之故意，惟其上呈至業務上司即
    信用部主任時，則經批示「存放比率偏高與貸放值高不宜核貸擬請鈞長核示」等
    語，基於分層負責之行政概念，應認被告己○○○之擬超額放款與本筆借款嗣後
    經總幹事即被告庚○○超額放款一千二百萬元間已無相當因果關係之存在，從而
    ，原告請求其應與被告庚○○負連帶損害賠償責任，即不可採。
 (四) 綜上，原告此部分請求，被告辛○○與被告庚○○應連帶賠償九百十九萬七千二
    百三十二元，被告戊○○與被告庚○○應連帶賠償一千一百零八萬五千三百七十
    二元，被告庚○○應賠償一千九百五十七萬零三十一元。
五、被告庚○○、盧炎琦部分：
 (一) 原告主張被告庚○○於任職原告總幹事期間，擅將訴外人林杜貴美等六十九戶存
    戶帳卡取走，並盜領存戶存款共九億一千零十六萬元，致原告對存戶需負擔償還
    前揭金額存款之責任，自應負侵權行為責任；而被告癸○○於八十五年三月一日
    起任職原告存款業務承辦，負責存提款工作，其明知存戶帳卡應由各專門承辦人
    員保管，卻任由被告庚○○將前開帳卡取走，未為任何處理，復容任被告庚○○
    領款時僅持取款條即准於領款，與一般程序需持有存簿及蓋有印鑑章之取款條才
    可領款之程序不符，有共同背信罪行，故扣除非其任職期間冒領之存款三億七千
    萬元外，其就任職期間所冒領之存款五億四千零十六萬元，應與被告庚○○負連
    帶賠償之責。
 (二) 被告庚○○並不否認上情，僅以當時係因原告缺少資金，銀行復不願貸放，故只
    得自行向外尋找資金，然因需付利息，故而金額日漸增加；其中部分係挪供農會
    使用，刑事判決亦認定僅虧空四億餘元，非原告主張之九億餘元，且原告仍與金
    主訴訟中，尚未經判決，如也包括九億餘元中，有重複求償之虞等語，資為抗辯
    。至被告癸○○則辯以本件乃屏東縣鹽埔鄉農會與被告間之爭議，與原告無涉；
    原告主張其概括承受屏東縣鹽埔鄉農會，顯違背司法院大法官會議釋字第四八八
    號、第四八九號解釋意旨，應屬無效，原告要非本件法律關係之主體，其遽為當
    事人而為本件請求，為無理由。又被告於八十五年三月一日接辦存款業務至同年
    五月三日，原告於八十七年十一月九日準備書狀請求二億九千九百八十一萬五千
    七百零一元，已罹於時效；其於八十九年十月二十五日變更聲明為九億一千零十
    六萬元及利息部分，亦同。且原告執臺灣高等法院高雄分院八十七年度上訴字第
    二二一八號刑事判決為據，然該判決所列附表，其中附表三之編號二至編號九、
    編號十二至編號十四，非在被告承辦存款業務期間，其餘部分是否為被告驗印、
    記帳，應由原告提出文件供被告辯認；又該存款業務於被告接辦前，由訴外人鄭
    耀文辦理，顯見訴外人林杜貴美等六十九戶帳卡，早在被告庚○○保管中，前揭
    刑事判決認訴外人林杜貴美等六十九戶帳卡係由被告交被告庚○○保管，顯有不
    符；而被告對於被告庚○○如何於訴外人鄭耀文承辦存款業務期間，偽造印鑑卡
    並設帳卡、保管帳卡，均不知情；且印鑑卡既為被告庚○○偽造並據以設帳卡，
    則其以該偽造之印鑑章偽造取款條前來，無論何人驗印，均將與偽造之帳卡印鑑
    相符，此於被告所送呈之訴外人蔡麗珠、王仁富核章亦同。至被告於本件刑事案
    件審理中所稱：「若未配合庚○○恐無工作」，係指被告受被告庚○○之命接辦
    存款業務時，曾以訴外人鄭耀文移交不清而拒絕接辦，惟被告庚○○以被告新接
    辦部分與訴外人鄭耀文部分無關，指示被告接辦，而當時如抗拒接辦存款業務，
    恐遭被告庚○○解職，本非明知被告庚○○偽造訴外人林杜貴美等六十九名印鑑
    章、帳卡、取款條，而仍配合其領款、驗印、登帳。況被告庚○○為農會總幹事
    ，為服務會員，金融行業之服務人員，尤以經理、總幹事，受客戶或存款會員之
    託取款者，比比皆是，被告庚○○持取款條領款，與民法第三百零九條第二項之
    規定本旨相符，而程序上，被告經核對帳卡上之印鑑章無誤，將取款條、帳卡送
    呈核章亦屬無誤，前揭刑事判決之認定，顯與事實及民法第三百零九條第二項規
    定之意旨未符等語。
 (三) 經查，被告庚○○對原告主張其於任職總幹事期間，冒領存戶存款一情，同陳其
    係以拓印方式留下印文或於存款戶取款時擅自多蓋取條款以供使用，並作成Ａ、
    Ｂ帳卡，以假帳卡應付存戶查帳，而冒領存戶存款等語，自堪信為實在。至被告
    癸○○固以前詞置辯，惟查其於本件刑事案件審理中自陳：庚○○強迫我要將前
    述六十九戶帳卡交他保管，所以我雖明知於法不合但也沒辦法；不相信客戶有委
    託庚○○代為領款，沒有做任何處置；因庚○○以逼迫離職為要脅，故不得不順
    從庚○○之意思而為前述驗印及記帳事宜（見八十四年度他字第二六三號卷第八
    十八頁至第九十頁）等語，業據本院依職權調取八十六年度訴字第六○號刑事卷
    宗核閱無誤，是足認其任職原告存款業務承辦人員，負責存提款工作，明知存戶
    帳卡應由各專門承辦人員保管，卻任由被告庚○○一人保管前開六十九戶帳卡，
    而未為任何處理，復於不相信存戶委託被告庚○○領款之情狀下，容任被告庚○○以有悖於一般需持有存簿及蓋有印鑑章之取款條方可領款之程序，而許其僅持
    取款條提領鉅額款項，足生損害於原告，自應就其任職期間所造成之損害，與被
    告庚○○負連帶賠償責任。另就其辯以原告接管鹽埔農會之程序及實體要件未備
    ，有違釋字第四八八號、第四八九號一節，查大法官會議解釋第四八八號、第四
    八九號之解釋文並未認定信用合作法第二十七條第一項、銀行法第六十二條第一
    項及金融機構監管接管辦法第十一條第一項第三款、第十四條第四款各規定為違
    憲而無效，僅認上開法規未盡妥善，主管機關應儘速檢討修正而已，從而，尚不
    生無效之問題，被告遽以指摘原告非適格之當事人，尚非可採。又其以原告於八
    十七年十一月九日準備書狀請求二億九千九百八十一萬五千七百零一元，及於八
    十九年十月二十五日變更聲明為九億一千零十六萬元及利息部分，均罹於時效云
    云，查被告癸○○於八十五年三月一日至同年五月三日接辦存款業務期間，擔任
    原告存款業務承辦人員，詎容任被告庚○○以有悖於一般領款之程序，而僅持取
    款條提領鉅額款項，致生損害於原告之侵權行為責任，固陸續發生，而應自個別
    損害賠償請求權可行使時起算其消滅時效，惟本件原告已於八十六年一月二十四
    日提起刑事附帶民事訴訟，請求被告連帶賠償十億九千九百零三萬三千元及其法
    定利息，有本院收文章可稽，從而，原告已行使其損害賠償請求權，自堪認定，
    至其嗣後減縮復擴張請求之金額，僅為訴之聲明之變更，尚難遽以該訴之聲明變
    更時點已逾二年，而認原告之請求已罹於時效，被告所辯，殊屬無據，應併敘明
    。
 (四) 次查，本件兩造對臺灣高等法院高雄分院八十七年度上訴字第二二一八號刑事判
    決所附附表三之庚○○冒領存款戶明細表均不爭執，僅原告主張應以冒領金額總
    計九億一千零十六萬元計算被告庚○○、癸○○應賠償之金額，其中五億四千零
    十六萬元由被告庚○○、癸○○負連帶賠償責任；被告庚○○則辯稱應以該判決
    認定之實際虧空金額約四億七千餘萬元為標準，至被告癸○○則辯以尚應扣除非
    其任職期間所為冒領金額等語。經查，被告庚○○於本院審理時所陳：斯時其自
    行向外尋找資金，再以拓印留下印文或於存款戶取款時擅自多蓋取條款以供使用
    ，並作成Ａ、Ｂ帳卡，以假帳卡應付存戶查帳；而刑事判決附表三之實際餘欄內
    若記載「零」，即是該存戶已領取該款項，至尚未領取部分，則是前揭附表三實
    際餘額欄內之金額，共計四億七千餘萬元一節，經對照前揭附表三冒領金額欄與
    實際餘額欄之金額，扣除被告庚○○於八十五年二月十七日、同年四月八日分別
    以鍾羅水雲、洪嘉懌名義虛存一千萬元、二千萬元後，冒領金額約為實際餘額之
    二倍等情，應堪信其所述侵權行為態樣為實在，亦即，如附表所示之部分存款戶
    其存款雖經被告庚○○冒領而併計入冒領金額欄，然嗣該存款戶領款時，被告庚○○則自其餘存款戶帳戶冒領相對應之金額供其提領，從而，凡一筆金額之提領
    ，均有約相對應之二倍冒領金額。惟該部分存款戶之存款既經領取，縱被告庚○○之冒領行為仍係侵權行為，該存款戶對原告已無從再行主張有何權利，原告就
    該部分自亦無何損失可言；被告僅應就實際餘額欄所示共計四億四千十六萬元，
    加計其於八十五年二月十七日、同年四月八日分別以鍾羅水雲、洪嘉懌名義虛存
    共三千萬元，總計四億七千十六萬元負賠償義務；至被告癸○○則應就八十五年
    三月一日至同年五月三日其任職期間，計三億九千十六萬元，加計八十五年四月
    八日以洪嘉懌名義虛存之二千萬元，總計四億一千十六萬元部分，與被告庚○○
    負連帶賠償義務。
六、被告甲○○○部分：
 (一) 原告主張被告甲○○○為被告庚○○之職務保證人，依農會保證規約附註之記載
    ，其願對被保人庚○○就任總幹事之日（八十四年三月一日）起，依農會保證規
    約第四條負責，即如被保人有虧短農會財物或不合法令規定之開支與虧損或貪污
    舞弊或被解職（停職）交代不清或侵占農會財物等情事，保證人應負連帶保證之
    責。而被告庚○○利用職務機會違法超貸、偽造戶印章、取款條，造成原告損害
    ，已經判決在案，且被告庚○○需負擔之賠償責任逾九億餘元，顯然超出其資力
    甚多，顯無法賠償，被告甲○○○自應於一千萬元之範圍內與被告庚○○負連帶
    賠償之責。
 (二) 至被告則辯以其前與金融機關並無貸款往來，更未任何人之職務保證人，復與被
    告庚○○素不認識，本件係受被告女婿即訴外人林榮源之請託，始同意擔任庚○○之職務保證人。惟原告之對保人員即原告之理事長林江山拿出保證書後逕翻至
    對保欄要求被告在對保欄親筆簽名，並未將保證書交付被告過目，被告之印文均
    非由被告親自蓋捺，被告自無從得知原告竟於該保證書後附註：「保證人甲○○○願對被保人庚○○就任總幹事之日（民國八十四年三月一日）起農會保證規約
    第四條」等字樣；且上開附註記載，其文義前後不連貫，尚不能逕認該附註記載
    係表示被告願對被保人庚○○就任總幹事之日起，依農會保證規約第四條負責。
    次按民法第七百五十六條之一規定人事保證人所代負之責任，係以受僱人「將來
    」之職務行為所致損害為限，並不包括受僱人過去之職務行為所致損害，此係法
    律保護人事保證人精神之所在；而原告之理事長林江山早已得知被告庚○○所為
    疑涉不法，一方面向司法機關檢舉，另方面要求被告庚○○增加提供保證人，復
    於被告簽立保證書時，僅令被告在保證人欄簽名而未交付保證書予被告閱覽，又
    在制式保證書上擅加與人事保證相違之附註，顯與常理未合，是原告援引該附註
    記載，主張被告自願對被告庚○○就任總幹事之日起之債務負責，自無足採；被
    告並援引同法第七百五十六條之六之規定，而免除賠償責任。另依原告理事長林
    江山在法務部調查局屏東縣調查站檢舉被告庚○○涉嫌業務侵占捲款潛逃之供述
    可知其於八十五年四月十七日即知悉被告庚○○有涉嫌業務侵占等行為，於同年
    五月六日省合庫金融檢查人員檢查存放款業務時，確證庚○○之業務侵占等情事
    ，是原告對被告之代負賠償請求權，至遲應自八十五年五月六日起算二年時效，
    而於八十七年五月六日屆滿，原告至八十八年四月二日始追加起訴被告，其請求
    權顯已因罹於時效而消滅，被告自得拒絕給付等語。
 (三) 經查，被告甲○○○於本院審理時自陳其親至農會辦理對保，並在保證書上親自
    簽名等語，從而，有關保證書之內容自可自行閱讀，尤以本件保證書其內容僅有
    六個條文及一附註條文，有台灣省屏東縣鹽埔鄉農會員工保證書在卷可按，尚非
    難以理解或文字繁多一時難以閱讀完畢，其所辯對保證書上之附註不知情云云，
    實非可採。至被告另以民法第七百五十六條之一、第七百五十六條之二、第七百
    五十六條之八規定置辯一節，查本法第七百五十六條之一之規定，尚非強制規定
    ，初未排斥當事人間之特別約定，況被告庚○○於其於八十五年四月二十九日擔
    任保證人後，仍陸續冒領存款戶林妙玲一千九百五十萬元、蔡俊賢三千萬元、葉
    國華五百萬元，計五千四百五十萬元，已逾原告請求之一千萬元。至第七百五十
    六條之二之規定，參諸其立法理由，所謂「他項方法」，係指諸如僱用人已就受
    僱人之不誠實行為參加保證保險或已由受僱人或第三人提供不動產就受僱人職務
    上行為所致損害為僱用人設定最高限額抵押權等，亦即，係指僱用人除向受僱人
    或保證人求償外，得另依其他方法求償時，應先予求償，其有不能受償或不足受
    償時，始令保證人負其責任之謂，而非於受僱人或保證人間定其求償之次序，被
    告援引該條規定抗辯原告並未舉證證明其不能依其他方法向受僱人即被告庚○○
    請求損害賠償，即遽向被告請求代負損害賠償責任，於法尚有未合云云，容有誤
    會。另就其抗辯原告之請求權已罹於民法第七百五十六條之八所規定之時效而消
    滅一情，按人事保證，除本節有規定者外，准用關於保證之規定，民法第七百五
    十六條之九定有明文；又同法第七百四十七條規定：向主債務人請求履行，及為
    其他中斷時效行為，對於保證人亦生效力。查本件原告已於八十六年間向主債務
    人即被告庚○○提起損害賠償訴訟，請求權時效自已中斷，揆諸前揭規定，該時
    效中斷對保證人即被告甲○○○亦生效力，從而，被告抗辯本件原告請求權已罹
    於時效而消滅，自無可採。末就被告援引民法第七百五十六條之六之規定一節，
    查依兩造均不爭執之原告理事長林江山於屏東縣調查站調查筆錄之供述：「我在
    今年（八十五年）四月十七日上午由鹽埔鄉農會承辦存款業務之臨時員鄭耀文至
    我宅中向我反應總幹事庚○○涉嫌在本農會乙種活期儲蓄存款．．作偽帳，分別
    於2.16.及2.17.各提領出四千五百萬元及一千五百萬元，合計共提領七千萬元
    之情事，我即開始留意農會存放款業務．．至5.1.我通知本農會稽查員鄭家貴
    著手清查農會存款情形，唯並無進一步案情發展，至5.6.下午三時許，省合庫
    金融檢查人員前來本農會檢查存放款業務時，即確證庚○○有業務侵占之情事，
    至5.7.上午十一時許經該檢查人員核對本農會六十七件乙種活期儲蓄存款帳卡
    林杜貴美等與庚○○父親彭昭順於5.7.上午十一時許自其鹽埔鄉洛陽村宅取來
    業經庚○○變造詐領之五十六件本農會乙種活期儲蓄存款帳卡林杜貴美等戶名，
    始初步查知庚○○涉嫌詐領四億八千萬元整」等語，可知原告理事長林江山至八
    十五年五月六日始確知被告庚○○有因職務上之不法行為而應對僱用人負損害賠
    償責任之情，從而，其通知保證人之義務自應自同日即八十五年五月六日起始行
    發生；被告就該期日後所發生之損害固非不可依民法第七百五十六條之六之規定
    ，主張減輕或免除其賠償金額，惟本件原告主張被保證人即被告庚○○應負擔之
    損害賠償均在八十五年五月三日前，被告復援用該條規定，即有未洽。綜上，被
    告甲○○○所為之抗辯，均非可採，從而，原告請求其與被告庚○○應連帶賠償
    一千萬元，尚無不合，爰予准許。
七、綜上，被告林淵熙、被告丙○○應連帶給付原告五十九萬三千四百五十元；被告
    辛○○與被告庚○○應連帶賠償九百十九萬七千二百三十二元；被告戊○○、被
    告庚○○應連帶賠償一千一百零八萬五千三百七十二元；被告癸○○與被告庚○○應連帶給付四億一千十六萬元；被告庚○○、被告甲○○○應連帶賠償原告一
    千萬元；被告庚○○另並應賠償超額貸放部分一千九百五十七萬零三十一元，加
    計冒領部分之六千萬元，扣除前與被告甲○○○連帶負擔之一千萬元，計六千九
    百五十七萬零三十一元，及其法定利息。
八、假執行之宣告：
    本件兩造除被告庚○○外，各陳明願供擔保，請求宣告假執行或免為假執行，核
    均無不合，爰酌定相當之擔保金額，併准許之。至原告敗訴部分，其假執行之聲
    請，已失所附麗，自應予駁回。
據上論結，本件原告之訴為一部有理由，一部無理由，並依民事訴訟法第三百八十五
條第一項前段、第七十九條但書、第八十五第二項、第三百九十條第二項、第三百九
十二條，判決如主文。
中      華      民      國    九十      年      七      月    二十四    日
                                    臺灣屏東地方法院民事第二庭
~B法      官  王幸華
右為正本係照原本作成。
如不服本判決，應於送達後廿日內，向本院提出上訴狀。
~B法院書記官  江永年
中      華      民      國    九十      年      七      月    二十四    日


司法院資訊處製作；財團法人民間司法改革基金會備份。
